【裁判字號】    90,訴,1113
【裁判日期】    901026
【裁判案由】    空氣污染防制法
【裁判全文】
臺北高等行政法院判決                              九十年度訴字第一一一三號
                              .
    原      告  春虹建設股份有限公司
    代  表  人  甲○○
    訴訟代理人  丁○○
    被      告  桃園縣政府
    代  表  人  許應深代理縣.
    訴訟代理人  戊○○
                乙○○
                丙○○
右當事人間因空氣污染防制法事件，原告不服行政院環境保護署中華民國九十年一月
十七日（八九）環署訴字第○○六四二五八號訴願決定，提起行政訴訟。本院判決如
左：
    主  文
原告之訴駁回。
訴訟費用由原告負擔。
    事  實
一、事實概要：緣原告為營建工程業主，為行政院環境保護署公告應繳納空氣污染防
    制費之固定污染源，應依規定繳納空氣污染防制費。被告於民國（以下同）八十
    九年八月十五日派員稽查發現，原告未繳納空氣污染防制費即於八十九年五月六
    日先行開工，延至八十九年八月九日始至被告環境保護局申報營建工程空氣污染
    防制費，且逾期九十日以上（逾期一百十二日）仍未繳納空氣污染防制費，被告
    乃以違反空氣污染防制法第十六條第二項規定，依同法第五十條規定以八十九年
    九月二十日府環二字第三五四八九五號函（附第○八○○三六號處分書）裁處新
    台幣（以下同）十萬元罰鍰。原告不服，提起訴願，遭行政院環境保護署以九十
    年一月十七日（八九）環署訴字第○○六四二五八號訴願決定書為駁回訴願之決
    定，原告仍表不服，提起行政訴訟。並一併提起給付訴訟請求返還三萬九千九百
    九十六元及請求回復原狀之必要處置即返還已繳罰鍰十萬元，合計十三萬九千九
    百九十六元。
二、兩造聲明：
    (一)原告聲明求為判決：原處分、訴願決定均撤銷，並命被告應給付原告十三萬九
      千九百九十六元。
    (二)被告聲明求為判決：駁回原告之訴。
三、兩造之爭點：原告舊建照（79）桃縣工建執照字第其249號已廢照，但在八十年
    九月二十九日已申報開工，現行持有之合法建照係八十九年七月十四日領得之（
    89 ）桃縣工建執照字第壢1274號，本件原告是否應適用八十七年五月十三日修
    訂之空氣污染防制法，而應繳空氣污染防制費？
(一)、原告主張之理由：
１、查被告於八十九年十月十六日處分原告空污費罰鍰新台幣壹拾萬元整，乃於八十
    九年八月二十五日原告另行繳交空污費新台幣貳萬零參佰零伍元整，共計繳交空
    污費用新台幣壹拾貳萬零參佰零伍元整。
２、次查本案應依原建造執照（79）桃縣工建執照字第其二四九號曾於八十年九月二
    十九日向被告核備開工在案，其開工期限內無空氣污染防制法之管制，故不需繳
    交空污費，再查本案原有建築物為地下二層、地上十六層之建造執照，因九二一
    地震致使十二層以上高樓層建築多數傾斜，有鑑於此，因原建照建築樓層已不符
    市場需求，原告自當變更設計為地下三層、地上九層之建築，並於八十九年七月
    十日領得建照，若因同一建築將建照變更設計而得再次申報開工，於法無據，故
    呈請撤銷處分，以維法理。
３、再查固定污染源空氣污染防制費徵收制度之法源依據：行政院環保署依據八十一
    年二月一日公布施行之空氣污染防制法第十條第二項之授權，於八十七年五月十
    三日修訂並發布「空氣污染防制費收費辦法」以為執行空污費收費之依據，究查
    本案已於八十年九月二十九日核備開工在案，然八十七年五月十三日修訂發布之
    「空氣污染防制費收費辦法」其發布時間並未溯及本案應繳交之空污費。
    (二)、被告主張之理由：
１、該工程之舊建照（79）桃縣工建執照字第其249號，已於新建照（89）桃縣工建
    執照第壢1274號中註記為「廢照」在案，舊建照已失去其有效性。應按行政院環
    境保護署八十八年六月二十九日（88）環署空字第42592號公告之「營建工程空
    氣污染防制費收費費率」，申報並繳納桃園縣營建工程空氣污染防制費。
２、
(1)、該工地雖於八十年九月二十九日向被告工務局申報開工，然此舉僅為一書面之申
    請作業，申請當時並未動工。依原告所提之佐證照片，工程係延至八十九年五月
    六日方才開工，並產生粒狀污染物。是時，已進入營建工程空氣污染防制費徵收
    階段，故營建業主應遵行政院環境保護署八十八年六月二十九日（88）環署空字
    第42592號公告之「營建工程空氣污染防制費費率」，辦理繳納桃園縣營建工程
    空氣污染防制費。
(2)、該工地現行持有之合法建照為（89）桃縣工建執照字第壢1274號，舊建照「（7
    9）桃縣工建執照字第其249號」已廢照，不能再予使用不適用於現行法令（建築
    法及空氣污染防制法）之規定，故舊照已與本案無關，不能據此引用為違反法令
    之憑藉。
(3)、按空氣污染防制法第十六條第二項「空氣污染防制費徵收方式、計算方式、繳費
    流程及繳納期限與其他應遵行事項之收費辦法，由中央主管機關定之」訂定之空
    氣污染防制費收費辦法第四條，營建業主應於開工時繳納二分之一之規定。本案
    係於八十九年五月六日未經申繳空污費即先行開工，並遲於同年八月九日方至被
    告所屬環境保護局辦理繳納申請，申報當時已逾繳納期限九十日以上（總計逾期
    一百一十二天）。
３、綜上所論，本案違法構成要件已充分無誤，被告依空污法第五十條規定：加計該
    工程之空氣污染防制費及利息，並處罰鍰新台幣壹拾萬元整，於法並無不符。
    理  由
甲、程序方面：按行政訴訟法第一百十一條規定：「有左列情形之一者，訴之變更或
    追加，應予准許︰二、訴訟標的之請求雖有變更，但其請求之基礎不變者。五、
    依第一百九十七條或其他法律之規定，應許為訴之變更或追加者。」本件原告已
    繳之空氣污染防制費及利息合併罰鍰共十三萬九千九百九十六元，有繳納收據可
    稽。原起訴狀除撤銷訴訟外另請求被告應給付十二萬零三百零五元，嗣經更正為
    請求返還空氣污染防制費及利息三萬九千九百九十六元及請求回復原狀之必要處
    置即返還已繳罰鍰十萬元，合計十三萬九千九百九十六元（原聲明之請求之遲延
    利息及假執行宣告均已更正為不請求），揆諸上開規定，並無不合，應予准許。
乙、實體方面：
一、按「各級主管機關得對排放空氣污染物之固定污染源‧‧‧徵收空氣污染防制費，
    其徵收對象如下：一、固定污染源：依其排放空氣污染物之種類及數量向污染源
    之所有人徵收，其所有人非使用人或管理人者，向實際使用人或管理人徵收：其
    為營建工程者，向營建業主徵收‧‧‧。空氣污染防制費徵收方式、計算方式、
    繳費流程及繳納期限與其他應遵行事項之收費辦法，由中央主管機關會商有關機
    關定之。」「未依第十六條第二項所定收費辦法，於期限內繳納費用者，應依繳
    納期限當日郵政儲金匯業局一年期定期存款固定利率按日加計利息，一併繳納；
    逾期九十日仍未繳納者，除移送法院強制執行外，處新台幣一千五百元以上六萬
    元以下罰鍰；其為工商廠、場者處新臺幣十萬元以上一百萬元以下罰鍰。」空氣
    污染防制法第十六條及第五十條定有明文。又「空氣污染防制費收費辦法」第四
    條：「本法第十六條第一項第一款所定對營建工程徵收之空氣污染防制費，應依
    其工程類別及施工計書一書所載之工程資料，按收費費率核算應徵收之費額。營
    建業主應於申請開工時，先繳交二分之一，於申請使用執照或工程驗收時，繳交
    謄餘二分之一之費額‧‧‧」本件原告為營建工程業主，為行政院環境保護署公
    告應繳納空氣污染防制費之固定污染源，應依規定繳納空氣污染防制費。被告於
    八十九年八月十五日派員稽查發現，原告未繳納空氣污染防制費即於八十九年五
    月六日先行開工，延至八十九年八月九日始至被告環境保護局申報營建工程空氣
    污染防制費，且逾期九十日以上（逾期一百十二日）仍未繳納空氣污染防制費，
    被告乃以違反空氣污染防制法第十六條第二項規定，依同法第五十條規定裁處新
    台幣（以下同）十萬元罰鍰等情，有空氣污染防制費申報表及被告八十九年九月
    二十日府環二字第三五四八九五號函（附第○八○○三六號處分書）等文件為證
    ，堪認為實，原告不服，循序提起本件行政訴訟，主張：本件舊建照「（79）桃
    縣工建執照字第其249號」曾於八十年九月二十九日依桃縣工建字第15241號向被
    告工務局申報開工，因係於空污費開徵前開工，當時之法令並無規定原告需繳納
    空污費，當時既無空氣污染防制法之管制，自不需繳交空污費云云。惟查：
（一）、本件工程之舊建照為（79）桃縣工建執照字第249號，系爭工地雖於八十年
        九月二十九日向被告工務局申報開工，然申請當時並未動工，此為原告所不
        爭，並有該工程之舊建照（79）桃縣工建執照字第其249號在卷可稽，嗣原
        告復於八十七年七月十四日再領得新建照，同時舊建造併予廢照，此有
        （89）桃縣工建執照第壢1274號新建造中註記舊建照（79）桃縣工建執照字
        第249號「廢照」在案，是以舊建照業於新建造領得之日（八十七年七月十
        四日）失效，原告自應適用新領建造後之現行法令（建築法及空氣污染防制
        法），以判斷是否有違章行為，原告主張應適用舊建造陳報開工日當時之法
        令云云，殊不可採。
（二）、又按行政院環境保護署八十九年三月十日八九環署空字第○○一一七八五號
        函釋：「四、營建工程空氣污染防制費徵收之污染物為粒狀污染物，其徵收
        係以工程實際開工、產生污染之日期起算，並非書面之「業主通知開工日期
        」，倘貴局稽查時，確有發現於業主通知開工日前即有明顯施工行為，則應
        以工程實際開工日認定為基準日，計算其應繳納之空氣污染防制費」查上開
        函釋，係斟酌工程開工之空氣污染狀況及時期，為執行母法之細節性技術性
        事項加以規定，合乎立法意旨，且未逾越母法之限度，本院自得予以援用。
        玆原告於八十九年八月九日至被告所屬環境保護局申報及繳納第一期營建工
        程空氣污染防制費，並出具切結書聲明該工程已於八十九年五月六日先行動
        工，嗣經該局於八十九年八月十五日派員赴工地現場稽查發現，當時正在進
        行地下主體結構工程，且依現場施工日誌所載，八十九年五月六日該工地確
        有進行土方開挖作業，以上均有切結書、照片、施工日誌及申報表可按，可
        資證明原告確未繳納空氣污染防制費即於八十九年五月六日先行開工，原告
        雖於八十九年八月九日至桃園縣環境保護局申報營建工程空氣污染防制費，
        然已逾期九十日以上（逾期一百十二日），被告據以處分，於法並無不合。
        原告訴稱曾於八十年九月二十九日向被告核備開工，無空氣污染防制法之適
        用，不需繳交空污費云云，委非可採。
（三）、綜上所述，原告既係營建工程業主，為行政院環境保護署公告應繳納空氣污
        染防制費之固定污染源，自應按行政院環境保護署八十八年六月二十九日（
        88）環署空字第42592號公告之「營建工程空氣污染防制費收費費率」，申
        報並繳納被告營建工程空氣污染防制費及加計之利息，被告並命原告繳納，
        並無不合，此部分原告提起給付訴訟請求返還已繳之空氣污染防制費及加計
        之利息三萬九千九百九十六元，為無理由，不應准許。至於原告未依法按期
        報繳空氣污染防制費，經被告據以裁罰十萬元，據上說明，並無不合，訴願
        決定遞予駁回，亦無違誤，均應予維持。本件原告之撤銷之訴為無理由，其
        請求被告回復原狀之必要處置即返還已繳罰鍰十萬元部分，亦無理由，應予
        駁回。
據上論結，本件原告之訴為無理由，爰依行政訴訟法第九十八條第三項前段，判決如
主文。
中      華      民      國       九十     年     十     月    二十六    日
                            臺 北 高 等 行 政 法 院  第 四 庭
                                        審 判 長 法  官  葉百修
                                                 法  官  黃清光
                                                 法  官  劉介中
右為正本係照原本作成。
如不服本判決，應於送達後二十日內，向本院提出上訴狀並表明上訴理由，如於本判
決宣示後送達前提起上訴者，應於判決送達後二十日內補提上訴理由書（須按他造人
數附繕本）。
中      華      民      國       九十     年     十     月    二十六    日
                                                 書記官  黃明和


司法院資訊處製作；財團法人民間司法改革基金會備份。
